【裁判字號】    99,附民上,4
【裁判日期】    990129
【裁判案由】    損害賠償
【裁判全文】
臺灣高等法院高雄分院刑事附帶民事訴訟裁定
抗  告  人  庚○○
兼法定代理
人          丙○○
抗  告  人  乙○○
相  對  人  己○○
相  對  人  戊○○
相  對  人  丁○○
相  對  人  甲○○
上列抗告人因不服臺灣高雄地方法院98年度附民字第451 號於中
華民國98年12月10日刑事附帶民事裁定，提起抗告，本院裁定如
下：
    主  文
抗告駁回。
    理  由
一、抗告意旨略稱：
    原裁定不利抗告人之認定無非以抗告人業於98年9 月18日撤
    回刑事告訴及刑事附帶民事訴訟，而視為附帶民事訴訟未起
    訴，因此無終局判決供上訴，爰依刑事訴訟法第491 條第8
    款準用民事訴訟法第263 條第一項前段、第437 條、第442
    條第2 項規定不合法駁回抗告人上訴【見原裁定書第1-2 頁
    】云云，固非無見，然實悖於程序及法令：
（一）事實源起：
      本件抗告人於2 年時效屆滿前對相對人等人提出附帶民事
      賠償新台幣50萬元之請求，然原審98年9 月18日審判期日
      ，經審判長及公訴人勸喻抗告人與相對人等人協議，經抗
      告人、相對人與公訴人及法院達成共識：「本件因涉及家
      庭糾紛，全數紛爭在本案一次解決之前提下，就抗告人、
      相對人等人涉及公訴罪部分，全部由原審從輕量處或緩刑
      ，另抗告人、相對人等人涉及告訴乃論部份，兩造均撤回
      。」，另外就本件附帶民事訴訟部份，抗告人亦同意「在
      本案全數審結之情況下，撤回訴訟」。現原審判決將抗告
      人丙○○、乙○○涉及強制罪、毀損罪部分退併辦，對相
      對人均無罪或不受理，亦即，抗告人丙○○、乙○○繼續
      受訴追，而抗告人對相對人己○○等人之民、刑事請求及
      追訴權利均喪失，此顯與當時協議之條件不一致。
（二）抗告人已撤銷「撤回附帶民事訴訟」之意思表示：
      按民法第88條規定：「意思表示之內容有錯誤或表意人若
      知其情事即不為意思表示，表意人得將意思表示撤銷之」
      、民法第92條規定：「因被詐欺或脅迫而為意思表示者，
      表意人得撤銷其意思表示」。本件抗告人等因法院及公訴
      人之行為，誤認抗告人丙○○及乙○○無受刑事追訴之虞
      。遂同意撤回附帶民事賠償請求，判決後始驚覺判決結果
      與協議天差地遠，倘欲重行起訴被告等民事責任，恐已罹
      於時效期間，損害不可謂不大，為此，即在98年10月27日
      以刑事附帶民事賠償上訴狀，依據民法第88條及92條之規
      定，撤銷「撤回附帶民事賠償請求」之意思表示。【書狀
      第3 頁】
（三）撤銷「撤回附帶民事賠償請求」之意思表示後之法律效果
      ：
 (1)按民法第114 規定：「法律行為經撤銷者，視為自始無效」
    ，又抗告人既撤銷「撤回附帶民事賠償請求訴訟」之意思表
    示，則該「撤回訴訟」之意思表示應自始無效。
 (2)本件附帶民事訴訟既經抗告人提出，且未有任何撤回訴訟之
    意思表示，則原審即應依刑事訴訟法第502 、503 條之規定
    ，自為判決或依聲請移送民事庭判決。
（四）原審未依法自為判決，亦未依抗告人聲請移送民事庭，應
      有違誤：
 (1)依據刑事訴訟法第503 條規定「刑事訴訟諭知無罪、免訴或
    不受理判決者，應以判決駁回原告之訴。」、「前項判決，
    非對於刑事訴訟之判決有上訴時，不得上訴」，本件既經刑
    事判決諭知相對人等四人無罪及不受理判決，而抗告人撤銷
    「撤回附帶民事賠償請求」之意思表示，原審即應下一「駁
    回判決」。
 (2)又倘原審不自為判決，抗告人業於98年10月27日以刑事附帶
    民事賠償上訴書狀請求原審依刑事訴法第503 條第一項但書
    之規定，將本件附帶民事訴訟部分，移送管轄法院之民事庭
    。
 (3)現原審非但不自為判決，且未依抗告人聲請將本件移送有管
    轄權民事庭，直接駁回抗告人之請求，顯然違背刑事訴訟法
    第502 條、第503 條之規定，係屬違法。
 (4)再者，原審不採抗告人依法撤銷「撤回附帶民事賠償請求」
    之意思表示之主張，且不採上訴人聲請移送民事庭審理之請
    求，然其未於裁定中說明何以不採抗告人移送管轄法院主張
    之理由，逕自以不合法駁回本件，亦顯有理由不備之違法。
  綜上所述，原審未依法自為判決或依抗告人聲請將本件移送高
  雄地方法院民事庭審理，而以上訴不合法裁定駁回抗告人聲請
  ，實有違誤及理由不備，又抗告人之侵權行為損害賠償請求權
  倘本件重行起訴即已罹於時效，損害不可謂不大，暨請鈞長體
  恤，撤銷原裁定，用維權益云云。
二、原裁定則以：
（一）按民事訴訟法關於訴及上訴或抗告之撤回，於附帶民事訴
      訟準用之，刑事訴訟法第491 條第8 款定有明文。而訴經
      撤回者，視同未起訴; 又對於第一審之終局判決，除別有
      規定外，得上訴於管轄第二審之法院；上訴不合程式或有
      其他不合法之情形而可以補正者，原第一審法院應定期間
      命其補正，如不於期間內補正，應以裁定駁回之，民事訴
      訟法第263 條第1 項前段、第437 條、第442 條第2 項亦
      有明定。從而，附帶民事訴訟經原告撤回者，視同未起訴
      ，法院依法本無庸為終局判決，原告自無第一審之終局判
      決可為上訴。
（二）經查，本件被上訴人即被告被訴妨害自由等案件，已因上
      訴人即告訴人兼附帶民事訴訟原告（即丙○○、乙○○）
      已於98年9 月18日撤回刑事告訴及附帶民事訴訟，有該日
      言詞辯論筆錄附於本院98年度訴字第627 號卷第77頁可稽
      ，是就本件附帶民事訴訟，已因上訴人之撤回視為未起訴
      ，按諸前揭規定，自無第一審之刑事附帶民事訴訟終局判
      決供上訴人提起上訴，是上訴人之上訴，於法不合，應予
      駁回等語。
三、本院查：
（一）按第二審法院認上訴無理由者，應駁回其判決。民事訴訟
      法第449 條第1 項定有明文。又抗告，除本編別有規定外
      ，準用第三篇第一章之規定。同法第495-1 第1 項亦有明
      文。又按民事訴訟法關於訴及上訴或抗告之撤回，於附帶
      民事訴訟準用之，刑事訴訟法第491 條第8 款定有明文。
      而訴經撤回者，視同未起訴; 又對於第一審之終局判決，
      除別有規定外，得上訴於管轄第二審之法院；上訴不合程
      式或有其他不合法之情形而可以補正者，原第一審法院應
      定期間命其補正，如不於期間內補正，應以裁定駁回之，
      民事訴訟法第263 條第1 項前段、第437 條、第442 條第
      2 項亦有明定。
（二）又關於言詞辯論所定之程式遵守，專以筆錄證之。民事訴
      訟法第219 條亦有明文。查本件相對人己○○、戊○○、
      丁○○、甲○○被訴刑事妨害自由等案件，已因抗告人丙○○、乙○○均已於原審法院98年度附民字第451 號之民
      事審判期日撤回起訴（原審法院98年度附民451 號卷67頁
      ），依民事訴訟法第263 條第1 項前段之規定，已視同未
      起訴。原裁定以抗告人於上開刑事附帶民事訴訟審判期日
      撤回起訴，視同未起訴，而裁定駁回抗告人之上訴，核無
      不合，抗告人仍執前詞提起抗告，自無理由，應予駁回。
據上論斷，應依刑事訴訟法第412 條，裁定如主文。
中    華    民    國    99    年    1     月    29    日
                  刑事第十庭    審判長法  官  陳中和
                                      法  官  林水城
                                      法  官  李政庭
以上正本證明與原本無異。
本件不得再抗告。
中    華    民    國    99    年    1     月    29    日
                                      書記官  周青玉

司法院資訊處製作；財團法人民間司法改革基金會備份。
